


```{R echo = FALSE, warnings = FALSE}
source("include.cpp.r")
includeCppPath <- "../introRcppBases/src/"
library(introRcppBases)
```
# Introducting C++

Types (integer, floats, bool), arrays, and flow control statements.

## Using `Rcpp::sourceCpp`

If you are using linux, install R, Rstudio and the Rcpp package (use `install.packages("Rcpp")`), as well as a C++
compiler such as `g++`.

If you are using Windows or macOS, install R, Rstudio, the Rcpp package, and Rtools. 
The simplest way to make sure everything works is to follow the following instructions:

1. Installer Rcpp via la commande install.packages("Rcpp")

2. Cliquer dans le menu `file > new > c++ file` (ou l’équivalent en français) pour créer un nouveau fichier C++ ; un fichier contenant quelques lignes d'exemples va être créé. Sauvez ce fichier puis cliquez sur Source. Rstudio doit vous proposer d’installer "Rtools" : acceptez.

3. Cliquer à nouveau sur Source. Tout doit fonctionner...! Vous êtes prêt à apprendre le C++.

Les exemples de code proposés utilisent souvent le standard C++11. Pour
pouvoir compiler avec ce standard, n'omettez pas la ligne `// [[Rcpp::plugins(cpp11)]]`
in the source files.
Altenatively, using `Sys.setenv("PKG_CXXFLAGS" = "-std=c++11")` inside a R session
will enable C++11 compilation once for all.


## Hello world

```{R echo = FALSE, results = "asis"}
include.cpp("vec.cpp")
```

Il faut toujours commencer par saluer le monde. Créez un fichier `hello.cpp` contenant le code suivant :

```{R echo = FALSE, results = "asis"}
include.cpp('hello.cpp')
```

Compilez le depuis R (il faut avoir installé le package Rcpp) :
```{R eval = FALSE}
library(Rcpp)
sourceCpp("hello.cpp")
```
(ou, si vous utilisez R Studio, cliquez sur « source »...).
Appelez ensuite la fonction en R :

```{r prompt = TRUE, comment = NA}
hello()
```

Dans le programme C++, les directives d'inclusion `#include` servent à inclure 
des librairies.
La librairie `Rcpp.h` permet l'interaction avec les objets de R ; la définition
de l'objet `Rcpp::Rcout`, un « flux de sortie » (output stream) 
qui permet l'écriture dans la console R y est incluse.
La librairie `iostream` contient en particulier la définition de l'opérateur `<<`.
Elle n'est en fait pas nécessaire ici car `Rcpp.h` contient une directive 
d'inclusion similaire.

## Why types are necessary

C++ est un langage compilé et non interprété. Le compilateur est le programme qui
lit le code C++ et produit un code assembleur puis du langage machine 
(possiblement en passant par un langage intermédiaire). 

Les instructions de l'assembleur (et du langage machine qui est sa traduction numérique directe)
manipulent directement les données sous formes de nombre codés en binaire, sur 8, 16, 32 ou 
64 bits. La manipulation de données complexes (des vecteurs, des chaines de caractères) se
fait bien sûr en manipulant une suite de tels nombres.

Pour que le compilateur puisse produire de l'assembleur, il faut qu'il sache la façon dont les
données sont codées dans les variables. La conséquence est que toutes les variables doivent 
déclarées, et ne pourrons pas changer de type ; de même, le type des valeurs retournées 
par les fonctions doit être fixé, ainsi que celui de leurs paramètres. 

Les fantaisies permises par R (voir ci-dessous) ne sont plus possibles (étaient-elles souhaitables ?).

```{r}
fantaisies <- function(a) {
  if(a == 0) {
    return(a)
  } else {
    return("Non nul")
  }
}
```
```{r prompt = TRUE, comment = NA}
fantaisies(0)
fantaisies(1)
fantaisies("0")
fantaisies("00")
```

La librairie standard de C++ offre une collection de types de données très élaborés
et de fonctions qui les manipulent. Nous commencerons par les types fondamentaux : entiers,
flottants, booléens.

## Integers

There are several types of integers in C++.

### The four main types of integers.

Compilez ce programme qui affiche la taille (en octets) des quatre types d'entiers (signés)
(le résultat peut théoriquement varier d'une architecture à l'autre, c'est-à-dire
qu'il n'est pas fixé par la description officielle du C++).

```{R echo = FALSE, results = "asis"}
include.cpp('int_types.cpp')
```

Notez une nouveauté ci-dessus : la directive `using namespace Rcpp` qui permet de taper
`Rcout` au lieu de `Rcpp::Rcout`. C'est commode mais à utiliser avec parsimonie (et à
bon escient) : il n'est en effet pas rare que des fonctions appartenant à des namespace 
différents portent le même nom. La syntaxe `namespace::fonction` permet d'éviter toute
ambiguïté.

```{r prompt = TRUE, comment = NA}
int_types()
```

Une compilation sous Windows ne produit pas les mêmes résultats: les `long int` ne font que
32 bits. Pour une implémentation portable, la solution est d'utiliser des types où la taille
est explicite, comme `int64_t`. 

Les entiers de R correspondent au type `int`(sur 32 bits) mais cela ne vous empêche 
pas de manipuler dans vos fonctions C++ des entiers plus courts ou plus longs si vous en 
avez besoin.

### Unsigned integers

Il existe aussi des types non signés, par exemple `unsigned int` ou `unsigned char` ;
et des raccourcis variés, par exemple `size_t` pour `unsigned long int` ou `uint16_t`
pour des entiers non signées de 8 bits.

```{R echo = FALSE, results = "asis"}
include.cpp('non_signes.cpp')
```
Sur 16 bits, les entiers non signés vont de -32768 à 32767, et les entiers signés de 0 à 65535:

```{r prompt = TRUE, comment = NA}
non_signes()
```


### Numerical overflow

```{R echo = FALSE, results = "asis"}
include.cpp('overflow.cpp')
```

```{r prompt = TRUE, comment = NA}
overflow()
```

### Notre première fonction « non void »

Écrivons notre première fonction qui renvoie une valeur. Son type doit être déclaré
comme ceci :

```{R echo = FALSE, results = "asis"}
include.cpp('somme_entiers.cpp')
```

Et testons la :
```{r prompt = TRUE, comment = NA}
somme_entiers(1L, 101L)
somme_entiers(1.9,3.6)
```

Que se passe-t-il ? Utilisez la fonction suivante pour comprendre.

```{R echo = FALSE, results = "asis"}
include.cpp('cast_to_int.cpp')
```

### Initialisation des variables

Il est nécessaire d'initialiser les variables.

```{R echo = FALSE, results = "asis"}
include.cpp('uninit.cpp')
```

Testons :
```{r prompt = TRUE, comment = NA}
uninit()
uninit()
```

On aura parfois 0, mais pas systématiquement (cela dépend de l'état de la mémoire). 
On peut initialiser `a` lors de la déclaration : `int a = 0;`

## Les flottants

Il y a trois types de nombres en format flottant. Le type utilisé par R est le `double` de C++.

### The free types of floating point numbers

```{R echo = FALSE, results = "asis"}
include.cpp('float_types.cpp')
```

### Précision du calcul 

Parenthèse de culture informatique générale. Voici ce que répond R au test `1.1 - 0.9 = 0.2`.

```{r prompt = TRUE, comment = NA}
1.1 - 0.9 == 0.2
```

Pourquoi ? 
Est-ce que C++ fait mieux ? (Rappel : R utilise des `double`).

Sur les architectures courantes, les nombres au format `double` 
sont codés sur 64 bits (voir ci-dessus, taille 8 octets). C'est un format
« à virgule flottante », c'est-à-dire qu'ils sont représentés sous la
forme $a 2^b$, ou $a$ et $b$ sont bien sûr codés en binaire (sur 53 bits -- dont
un bit $1$ implicite -- pour $a$, 11 pour $b$, et un bit de signe). Cette 
précision finie implique des erreurs d'arrondi. Pour plus de détails, voir
Wikipedia sur la norme IEEE 754 : https://fr.wikipedia.org/wiki/IEEE_754

Quelle est la différence entre les nombres ci-dessus ?

```{r prompt = TRUE, comment = NA}
(1.1 - 0.9) - 0.2
```

C'est-à-dire $2^{-54}$ (une erreur au 53e chiffre...).
Affichons la représentation interne des nombres en question avec la 
fonction `bits` du package `pryr`.
```{r prompt = TRUE, comment = NA}
pryr::bits(1.1 - 0.9)
pryr::bits(0.2)
```

### Valeurs spéciales et extrêmes

Il y a des valeurs spéciales en C++ comme en R : une valeur infinie, et une valeur non-définie 
`NaN`, pour *not a number.* 

```{R echo = FALSE, results = "asis"}
include.cpp('divise.cpp')
```

```{r prompt = TRUE, comment = NA}
divise(1,2)
divise(1,0)
divise(-1,0)
divise(0,0)
```

En C++, la fonction `numeric_limits` permet d'obtenir les valeurs
extrêmes que peuvent prendre les `double`.

```{R echo = FALSE, results = "asis"}
include.cpp('numeric_limits.cpp')
```

```{r prompt = TRUE, comment = NA}
numeric_limits()
```

### Constantes numériques

Attention, si le R considère que `0` ou `1` est un `double` (il faut taper `0L`
ou `1L` pour avoir un `integer`), pour C++ ces valeurs sont des entiers. Pour
initialiser proprement un `double` il faudrait normale taper `0.` ou `0.0`, etc;
cependant le compilateur fera la conversion de type si nécessaire.

## Opérateurs arithmétiques

Les opérateurs arithmétiques sont bien entendu `+`, `-`, `*` et `/`. Pour les entiers,
le modulo est `%`. 

```{R echo = FALSE, results = "asis"}
include.cpp('division_entiere.cpp')
```

```{r prompt = TRUE, comment = NA}
division_entiere(128, 7)
```

À ces opérateurs, il faut ajouter des opérateurs d'assignation composée
`+=`, `-=`, `*=` et `/=` qui fonctionnent ainsi : `x += 4;` est équivalent
à `x = x + 4`, et ainsi de suite. Il y a aussi les opérateurs d'incrémentation `++`
et de décrémentation `--`.

```{R echo = FALSE, results = "asis"}
include.cpp('operateurs_exotiques.cpp')
```

```{r prompt = TRUE, comment = NA}
operateurs_exotiques(3)
```


## Conversion de type: les "cast"

Le compilateur peut réaliser une conversion d'un type à l'autre: on parle de *cast*. Cette conversion 
peut être implicite, lors par exemple d'une copie d'un type `double` vers un type `int` ; elle peut
être explicite, lors par exemple de la copie d'une valeur de type `double` vers un `int` ; elle peut
être rendue explicite en mettant un nom de type entre parenthèses devant une variable : `(int) x` 
fera une conversion de `x` vers le type `int` (si le type de `x` rend ça possible).

```{R echo = FALSE, results = "asis"}
include.cpp('cast.cpp')
```

Cet exemle montre les écueils du cast implicite :

```{r prompt = TRUE, comment = NA}
cast(4,3)
```

Lors du calcul de `q1`, le cast a été fait après la division entière... était-ce le comportement désiré ?


## Booléens

Le type `bool` peut prendre les valeurs vrai/faux. Il correspond au type `logical` de R.

```{R echo = FALSE, results = "asis"}
include.cpp('test_positif.cpp')
```

Les opérateurs de test sont comme en R, `>`, `>=`, `<`, `<=`, `==` et `!=`.
Les opérateurs logiques sont `&&` (et), `||` (ou) et `!` (non). **Attention !**
Les opérateurs `&` et `|` existent également, ce sont des opérateurs logiques bit à bit
qui opèrent sur les entiers. 

```{R echo = FALSE, results = "asis"}
include.cpp('test_interval.cpp')
```

## Tableaux de taille fixe

On peut définir des tableaux de taille fixe fixe (connue à la compilation) ainsi:

```{R echo = FALSE, results = "asis"}
include.cpp('petit_tableau.cpp')
```

L'occasion est saisie pour montrer l'utilisation d'une macro. La ligne
`SHOW(a[0])` est remplacée par `Rcpp::Rcout << "a[0]" << " = " << (a[0]) << std::endl;` **avant** la compilation.
Les macros peuvent rendre de grand services pour la clarté du code ou pour 
faciliter le débuggage « manuel ». 

L'utilisation de parenthèse autour de `(x)`
dans la définition de la macro est très conseillée : si on utilisait par exemple
`SHOW(a == b)` il n'y a aucun problème avec la syntaxe `Rcout << (a == b) << std::endl;`
mais `Rcout << a == b << std::endl;` pourrait poser des problèmes de priorité des
opérateurs `==` et `<<`... 

Le résultat de `SHOW(a)` sera expliqué plus tard (pointeurs).

## Contrôle du flux d'exécution : les boucles

### Boucles `for`

Plus de 90\% des boucles `for` s'écrivent ainsi :

```{R echo = FALSE, results = "asis"}
include.cpp('ze_loop.cpp')
```

```{r prompt = TRUE, comment = NA}
ze_loop(4)
```

Le premier élément dans la parenthèse (ici, `int i = 0`) est l'initialisation ; 
il sera exécuté une seule fois, et c'est généralement une déclaration de variable
(avec une valeur initiale). Le deuxième élément (`i < n`) est la condition à laquelle
la boucle sera exécutée une nouvelle fois, c'est généralement une condition sur la
valeur de la variable ; et le dernier élément (`i++`) est exécuté à la fin de 
chaque tour de boucle, c'est généralement une mise à jour de la valeur de cette
variable. 

Il est facile par exemple d'aller de 2 en 2 :

```{R echo = FALSE, results = "asis"}
include.cpp('bouclette.cpp')
```

```{r prompt = TRUE, comment = NA}
bouclette(6)
```

Pour revenir sur les types d'entiers : gare au dépassement arithmétique.

```{R echo = FALSE, results = "asis"}
include.cpp('arithmetic_overflow.cpp')
```

Essayer avec `unsigned int`, `long int`.

### `continue` et `break`

Une instruction `continue` en cours de boucle fait passer au tour suivant :
```{R echo = FALSE, results = "asis"}
include.cpp('trois.cpp')
```

```{r prompt = TRUE, comment = NA}
trois(9)
```

Quant à `break`, si s'agit bien sûr d'une interruption de la boucle.

```{R echo = FALSE, results = "asis"}
include.cpp('zz.cpp')
```


```{r prompt = TRUE, comment = NA}
zz(14, 100)
zz(14, 5)
```


### Boucles `while` et `do while`

Ces boucles ressemblent fort à ce qui existe en R. Dans un
cas, le test est fait avant la boucle, dans l'autre il est fait
après.

```{R echo = FALSE, results = "asis"}
include.cpp('a_rebours_1.cpp')
```

```{r prompt = TRUE, comment = NA}
a_rebours_1(3)
a_rebours_2(3)
```

On peut aussi utiliser `continue` et `break` dans ces boucles.


Considérons un exemple un peu moins artificiel : le calcul d'une racine carrée
par l'algorithme de Newton. L'avantage de la syntaxe `do while` est apparent
ici.

```{R echo = FALSE, results = "asis"}
include.cpp('squareRoot.cpp')
```

```{r prompt = TRUE, comment = NA}
squareRoot(2)
squareRoot(2, 1e-8)
```

Cherchez sur le site `cpprefrence.com` la description des fonctions `abs` et `fabs`. Pourquoi
ne pouvait-on pas utiliser `abs` ici ? Est-il raisonnable de proposer une valeur trop petite
pour `eps` ? Proposer une modification de la fonction qui évite cet écueil.


## Contrôle du flux d'exécution : les alternatives

### `if` et `if else`

Cela fonctionne tout à fait comme en R ; la x

```{R echo = FALSE, results = "asis"}
include.cpp('mini.cpp')
```

```{r prompt = TRUE, comment = NA}
mini(22, 355) 
```

### `switch`

Un exemple simple devrait permettre de comprendre le fonctionnement de `switch`.

```{R echo = FALSE, results = "asis"}
include.cpp('combien.cpp')
```


