
# Manipuler les objets de R en C++

## Objets génériques : SEXP

Les objets R les plus génériques sont les `SEXP`, « S expression ». Les principaux types de `SEXP`
sont illustrés par la fonction suivante.

```{Rcpp}
#include <Rcpp.h>
using namespace Rcpp;
//[[Rcpp::export]]
std::string le_type(SEXP x) {
  switch( TYPEOF(x) ) {
    case INTSXP:
      return "integer";
    case REALSXP:
      return "double";
    case LGLSXP:
      return "logical";
    case STRSXP:
      return "character";
    case VECSXP:
      return "list";
    case NILSXP:
      return "NULL";
    default:
      return "autre";
  }
}
```
Ça n'est généralement pas une bonne idée d'écrire des fonctions génériques
comme celle-ci. Utiliser les types définis par Rcpp est généralement plus
facile et plus sûr. Cependant nous verrons plus loin qu'à l'intérieur des
fonctions Rcpp ils peuvent être utiles, par exemple dans le cas où une
fonction renvoie soit un `NILSXP`, soit un objet d'un autre type.

## Vecteurs

On a vu l'initialisation avec la syntaxe `NumericVector R(n)` qui crée
un vecteur de longueur $n$, rempli de $0$. On peut utiliser `NumericVector R(n, 1.0)`
pour un vecteur rempli de $1$ ; **attention à bien taper `1.0` pour avoir un 
`double` et non un `int`; dans le cas contraire, on a un message d'erreur 
difficilement compréhensible à la compilation**.

On peut utiliser `NumericVector R = no_init(n);` pour un vecteur non
initialisé (ce qui fait gagner du temps d'exécution).

```{Rcpp}
#include <Rcpp.h>
using namespace Rcpp;
//[[Rcpp::export]]
IntegerVector zeros(int n) {
  IntegerVector R(n);
  return R;
}
//[[Rcpp::export]]
IntegerVector whatever(int n, int a) {
  IntegerVector R(n, a);
  return R;
}
//[[Rcpp::export]]
IntegerVector uninitialized(int n) {
  IntegerVector R = no_init(n);
  return R;
}
//[[Rcpp::export]]
IntegerVector nombres_fetiches() {
  IntegerVector R = IntegerVector::create(1, 4, 8);
  return R;
}
```

```{r prompt = TRUE, comment = NA}
zeros(5)
whatever(5, 2L)
uninitialized(5) # sometime 0s, not always
nombres_fetiches()
```

Comparons les performances des trois premières fonctions (comme
à chaque fois, les résultats peuvent varier d'une architecture 
à l'autre).

```{r prompt = TRUE, comment = NA, fig.width = 5, fig.height = 2, fig.align = 'center', message = FALSE, cache = TRUE}
mbm <- microbenchmark::microbenchmark(zeros(1e6), whatever(1e6, 0), uninitialized(1e6))
mbm
ggplot2::autoplot(mbm)
```

### Gestions des valeurs manquantes

Cette fonction utilise `IntegerVector::is_na` qui est la bonne manière de 
tester si un membre d'un vecteur entier est `NA`.

```{Rcpp}
#include <Rcpp.h>
using namespace Rcpp;
// [[Rcpp::export]]
int count_NAs(NumericVector x) {
  int re = 0;
  int n = x.size();
  for(int i = 0; i < n; i++) {
    re += NumericVector::is_na(x[i]);
  }
  return(re);
}
// [[Rcpp::export]]
NumericVector extrait_non_NAs(NumericVector x) {
  int nb_nas = count_NAs(x);
  int n = x.size();
  NumericVector R(n - nb_nas);
  int j = 0;
  for(int i = 0; i < n; i++) {
    if(!NumericVector::is_na(x[i])) {
      R[j++] = x[i];
    }
  }
  return R;
}
```

Comparons ces deux fonctions avec leurs analogues R, `sum(is.na(x))` et `x[!is.na(x)]`.

```{r prompt = TRUE, comment = NA, fig.width = 5, fig.height = 2, fig.align = 'center', message = FALSE, cache = TRUE}
x <- sample( c(NA, rnorm(10)), 1e6, TRUE)
mbm <- microbenchmark::microbenchmark( sum(is.na(x)), count_NAs(x), x[!is.na(x)], extrait_non_NAs(x) )
mbm
ggplot2::autoplot(mbm)
```


 

## Vecteurs nommés

Ça n'est pas passionnant en soi (on ne manipule pas si souvent des
vecteurs nommés), mais ce qu'on voit là sera utile pour les listes
et les data frames.

### Créer des vecteurs nommés 
Voici d'abord comment créer un vecteur nommé.

```{Rcpp}
#include <Rcpp.h>
using namespace Rcpp;
//[[Rcpp::export]]
NumericVector creer1() {
  NumericVector x = NumericVector::create(Named("un") = 10, Named("deux") = 20);
  return x;
}
```

Application :
```{r prompt = TRUE, comment = NA}
a <- creer1()
a
```

Une syntaxe plus dense est possible :

```{Rcpp}
#include <Rcpp.h>
using namespace Rcpp;
//[[Rcpp::export]]
NumericVector creer2() {
  NumericVector x = NumericVector::create(_["un"] = 10, _["deux"] = 20);
 return x;
}
```

Cela produit le même résultat.

```{r prompt = TRUE, comment = NA}
creer2()
```

### Obtenir les noms d'un vecteur 

Et voici comment obtenir les noms d'un vecteur.

```{Rcpp}
#include <Rcpp.h>
using namespace Rcpp;
//[[Rcpp::export]]
CharacterVector noms(NumericVector x) {
  CharacterVector R = x.names(); // ou R = x.attr("names");
  return R;
}
```

Utilisons cette fonction:
```{r prompt = TRUE, comment = NA, error = TRUE}
noms(a)
b <- seq(0,1,length=6)
noms(b)
```

Bien sûr, le vecteur `b` n'a pas de noms ; la fonction `x.names()` a renvoyé 
l'objet `NULL`, de type `NILSXP`, qui ne peut être utilisé pour 
initialiser le vecteur `R` de type `STRSXP`.
La solution est d'attraper le
résultat de `x.names()` dans un `SEXP`, et de tester son type
avec `TYPEOF`.

```{Rcpp}
#include <Rcpp.h>
using namespace Rcpp;
//[[Rcpp::export]]
CharacterVector noms2(NumericVector x) {
  SEXP R = x.names();
  if( TYPEOF(R) == STRSXP )
    return R;
  else 
    return CharacterVector(0);
}
```

```{r prompt = TRUE, comment = NA, error = TRUE}
noms2(a)
noms2(b)
```

### Accéder aux éléments par leurs noms

On utilise toujours la syntaxe `x[]` :

```{Rcpp}
#include <Rcpp.h>
using namespace Rcpp;
//[[Rcpp::export]]
double get_un(NumericVector x) {
  if(x.containsElementNamed("un"))
    return x["un"];
  else 
    stop("Pas d'élément 'un'");
}
```

Notez la fonction `Rcpp::stop` qui correspond à la fonction R du même nom.

```{r prompt = TRUE, comment = NA, error = TRUE}
get_un(a)
get_un(b)
```

### Énumerer les noms et le contenu

On va utiliser l'opérateur `CHAR` qui, appliqué à un élément
d'un `CharacterVector`, renvoie une valeur de type `const char *` 
c'est-à-dire un pointeur vers une chaîne de caractère (constante,
ie non modifiable) « à la C » (voir chapitre dédié).

```{Rcpp}
#include <Rcpp.h>
using namespace Rcpp;
//[[Rcpp::export]] 
void enumere(NumericVector x) {
  SEXP r0 = x.names();
  if(TYPEOF(r0) != STRSXP) {
    Rcout << "Pas de noms\n";
    return;
  }
  CharacterVector R(r0);
  for(int i = 0; i < R.size(); i++) {
    double a = x[ CHAR(R[i]) ];
    Rcout << CHAR(R[i]) << " : " << a << "\n";
  }
}
```

```{r prompt = TRUE, comment = NA}
enumere(a)
```

## Sucre syntaxique

La fonction R suivante fait un usage abondant de la vectorisation.
```{r prompt = FALSE}
bonne.vectorisation <- function(x, y) {
  z <- 3*x + y
  if(any(x > 1))
    z <- z*2;
  sum( ifelse(z > 0, z, y) )
} 
```
```{r prompt = TRUE, comment = NA}
set.seed(1); x <- rnorm(10); y <- rnorm(10)
bonne.vectorisation(x,y) 
```

La transcription en C++ devrait faire intevenir trois boucles ; 
c'est un peu fastidieux. Le sucre syntaxique ajouté par les fonctions
dites *Rcpp sugar* permet d'éviter de les écrire.

```{Rcpp}
#include <Rcpp.h>
using namespace Rcpp;
// [[Rcpp::export]] 
double fonction_sucree(NumericVector x, NumericVector y) {
  NumericVector z = 3*x + y;
  if( is_true(any(x > 1)) )
    z = z*2;
  return sum(ifelse(z > 0, z, y));
}
```
```{r prompt = TRUE, comment = NA}
fonction_sucree(x,y)
```

### Efficacité

Grâce à une implémentation soignée, les fonctions Rcpp sugar sont redoutablement efficaces.

```{r prompt = TRUE, comment = NA, fig.width = 5, fig.height = 2, fig.align = 'center', message = FALSE, cache = TRUE}
x <- rnorm(1e6)
y <- rnorm(1e6)
mbm <- microbenchmark::microbenchmark( bonne.vectorisation(x,y), fonction_sucree(x,y) )
mbm
ggplot2::autoplot(mbm)
```

Revenons cependant à notre exemple de comptage de 0.

```{Rcpp}
#include <Rcpp.h>
using namespace Rcpp;
// [[Rcpp::export]]
int count_zeros_sugar(IntegerVector x) {
  return sum(x == 0);
}
```

```{r prompt = TRUE, comment = NA, fig.width = 5, fig.height = 2, fig.align = 'center', message = FALSE, cache = TRUE}
set.seed(1); a <- sample(0:99, 1e6, TRUE)
count_zeros_sugar(a);
mbm <- microbenchmark::microbenchmark( R = sum(a == 0), Cpp_sugar = count_zeros_sugar(a), Cpp = count_zeros(a))
mbm
ggplot2::autoplot(mbm)
```

On le voit, la fonction qui utilise le sucre syntaxique, bien que toujours
très efficace, n'atteint pas toujours la performance d'une fonction plus rustique.

### Un exemple de la Rcpp Gallery

Un exemple tiré de la Rcpp Gallery http://gallery.rcpp.org/articles/simulating-pi/
(estimation de $\pi$ par la méthode de Monte-Carlo) et la variante avec une boucle.

```{Rcpp}
#include <Rcpp.h>
using namespace Rcpp;
// [[Rcpp::export]]
double pi_sugar(const int N) {
    NumericVector x = runif(N);
    NumericVector y = runif(N);
    // NumericVector d = sqrt(x*x + y*y);
    NumericVector d = x*x + y*y;
    return 4.0 * sum(d < 1.0) / N;
}

// [[Rcpp::export]]
double pi_boucle(const int N) {
  int S = 0;
  for(int i = 0; i < N; i++) {
    double x = R::runif(0, 1); 
    double y = R::runif(0, 1); 
    S += (x*x + y*y) < 1.0;
  }
  return (4.0 * (double) S / (double) N);
}
```

```{r prompt = TRUE, comment = NA, fig.width = 5, fig.height = 2, fig.align = 'center', message = FALSE, cache = TRUE}
pi_sugar(1e6)
pi_boucle(1e6)
mbm <- microbenchmark::microbenchmark(pi_sugar(1e6), pi_boucle(1e6))
mbm
ggplot2::autoplot(mbm)
```

## Facteurs

```{Rcpp}
#include <Rcpp.h>
using namespace Rcpp;
//[[Rcpp::export]] 
CharacterVector niveaux(IntegerVector x) {
  SEXP R = x.attr("levels");
  switch(TYPEOF(R)) {
  case STRSXP:
    return R; // Rcpp prend soin que ce SEXP soit converti en CharacterVector
  case NILSXP:
    stop("Pas d'attribut 'levels'");
  default:
    stop("Attribut 'levels' de type inconvenant");
  }
}
```

```{r prompt = TRUE, comment = NA}
x <- factor( sample(c("M","F"), 10, TRUE) )
niveaux(x)
x <- sample(1:2, 10, TRUE)
# niveaux(x)
attr(x, "levels") <- c(0.1, 0.4)
# niveaux(x)
```

```{Rcpp}
#include <Rcpp.h>
using namespace Rcpp;
//[[Rcpp::export]]
IntegerVector un_facteur() {
  IntegerVector x = IntegerVector::create(1,1,2,1);
  x.attr("levels") = CharacterVector::create("F", "M");
  x.attr("class") = CharacterVector::create("factor");
  return x;
}
```

```{r prompt = TRUE, comment = NA}
un_facteur()
```

## Listes et Data frames

Nous avons déjà vu les fonctions utiles dans le cas des vecteurs nommés, en particulier 
`containsElementNamed`. 

La fonction suivante prend une liste `L` qui a un élément `L$alpha` de type `NumericVector`
et renvoie celui-ci à l'utilisateur. En cas de problème un message d'erreur informatif
est émis.

```{Rcpp}
#include <Rcpp.h>
using namespace Rcpp;
//[[Rcpp::export]]
NumericVector get_alpha_list(List x) {
  if( x.containsElementNamed("alpha") ) {
    SEXP R = x["alpha"];
    if( TYPEOF(R) != REALSXP )
      stop("elt alpha n'est pas un 'NumericVector'");
    return R;
  } else 
    stop("Pas d'elt alpha");
}
```

On peut modifier « en place » les éléments d'une liste:

```{Rcpp}
#include <Rcpp.h>
using namespace Rcpp;
//[[Rcpp::export]]
void increment_alpha(List x) {
  if( x.containsElementNamed("alpha") ) {
    SEXP R = x["alpha"];
    if( TYPEOF(R) != REALSXP )
      stop("elt alpha n'est pas un 'NumericVector'");
    NumericVector Alpha(R);
    Alpha = Alpha+1;  // sugar
  } else 
    stop("Pas d'elt alpha");
}
```

Exemple:

```{r prompt = TRUE, comment = NA}
x <- list( alpha = c(0.1,7), beta = 1:4)
x
increment_alpha(x)
x
```

Pour renvoyer des valeurs hétéroclites dans une liste c'est très facile:

```{Rcpp}
#include <Rcpp.h>
using namespace Rcpp;
//[[Rcpp::export]]
List cree_liste() {
  List L;
  L["a"] = NumericVector::create(1.0, 2.0, 4.0);
  L["b"] = 12;
  L["c"] = rnorm(4, 0.0, 1.0);
  return L;
}
```

Les data frames, ont l'a vu, sont des listes avec quelques attributs supplémentaires.
En Rcpp cela fonctionne de la même façon, avec la classe `DataFrame`.
Ils ont une certaine tendance à se transformer en liste quand on leur ajoute des
éléments : il suffit la plupart de transformer le résultat en liste (avec `as.data.frame`)
une fois qu'on l'a obtenu.
