# Manipuler les objets de R en C++


## Premiers objets Rcpp : les vecteurs

La librairie `Rcpp` définit des types `NumericVector`, `IntegerVector`
et `LogicalVector` qui permettent de manipuler en C++ les vecteurs de R.

### Créer des vecteurs, les manipuler

L'initialisation avec la syntaxe utilisée dans `vec0` remplit le vecteur de 0.
Notez l'accès aux éléments d'un vecteur par l'opérateur `[]`; **contrairement
à la convention utilisée par R, les vecteurs sont numérotés de 0 à n-1.** 

```{Rcpp}
#include <Rcpp.h>
// Création d'un vecteur (initialisé à 0)
// [[Rcpp::export]]
Rcpp::NumericVector vec0(int n) {
  Rcpp::NumericVector x(n);
  return x;
}

// accès aux éléments
// [[Rcpp::export]]
Rcpp::IntegerVector vec1(int n) {
  Rcpp::IntegerVector x(n);
  for(int i = 0; i < n; i++) {
    x[i] = i*i;
  }
  return x;
}
```

### Exemple : compter les zéros

```{Rcpp}
#include <Rcpp.h>
//[[Rcpp::export]]
int count_zeroes(Rcpp::IntegerVector x) {
  int re = 0; 
  // x.size() et x.length() renvoient la taille de x
  int n = x.size();
  for(int i = 0; i < n; i++) {
    if(x[i] == 0) ++re;
  }
  return re;
}
```

Comment les performances de cette fonction se comparent-elles avec le code R `sum(a == 0)` ?

```{r prompt = TRUE, comment = NA, fig.width = 5, fig.height = 2, fig.align = 'center', message = FALSE, cache = TRUE}
set.seed(1); a <- sample(0:99, 1e6, TRUE)
count_zeroes(a);
sum(a == 0)

mbm <- microbenchmark::microbenchmark( R = sum(a == 0), Cpp = count_zeroes(a)) 
mbm
ggplot2::autoplot(mbm)
```

La différence de vitesse d'exécution s'explique en partie par le fait que le
code R commence par créer un vecteur de type `logical` (le résultat de `a == 0`),
puis le parcourt pour faire la somme. Ceci implique beaucoup de lectures écritures
en mémoire, ce qui ralentit l'exécution.


## Vecteurs

On a vu l'initialisation avec la syntaxe `NumericVector R(n)` qui crée
un vecteur de longueur $n$, rempli de $0$. On peut utiliser `NumericVector R(n, 1.0)`
pour un vecteur rempli de $1$ ; **attention à bien taper `1.0` pour avoir un 
`double` et non un `int`; dans le cas contraire, on a un message d'erreur 
difficilement compréhensible à la compilation**.

On peut utiliser `NumericVector R = no_init(n);` pour un vecteur non
initialisé (ce qui fait gagner du temps d'exécution).

```{Rcpp}
#include <Rcpp.h>
using namespace Rcpp;
//[[Rcpp::export]]
IntegerVector zeros(int n) {
  IntegerVector R(n);
  return R;
}
//[[Rcpp::export]]
IntegerVector whatever(int n, int a) {
  IntegerVector R(n, a);
  return R;
}
//[[Rcpp::export]]
IntegerVector uninitialized(int n) {
  IntegerVector R = no_init(n);
  return R;
}
//[[Rcpp::export]]
IntegerVector nombres_fetiches() {
  IntegerVector R = IntegerVector::create(1, 4, 8);
  return R;
}
```

```{r prompt = TRUE, comment = NA}
zeros(5)
whatever(5, 2L)
uninitialized(5) # sometime 0s, not always
nombres_fetiches()
```

Comparons les performances des trois premières fonctions (comme
à chaque fois, les résultats peuvent varier d'une architecture 
à l'autre).

```{r prompt = TRUE, comment = NA, fig.width = 5, fig.height = 2, fig.align = 'center', message = FALSE, cache = TRUE}
mbm <- microbenchmark::microbenchmark(zeros(1e6), whatever(1e6, 0), uninitialized(1e6))
mbm
ggplot2::autoplot(mbm)
```

### Gestions des valeurs manquantes

Cette fonction utilise `IntegerVector::is_na` qui est la bonne manière de 
tester si un membre d'un vecteur entier est `NA`.

```{Rcpp}
#include <Rcpp.h>
using namespace Rcpp;
// [[Rcpp::export]]
int count_NAs(NumericVector x) {
  int re = 0;
  int n = x.size();
  for(int i = 0; i < n; i++) {
    re += NumericVector::is_na(x[i]);
  }
  return(re);
}
// [[Rcpp::export]]
NumericVector extrait_non_NAs(NumericVector x) {
  int nb_nas = count_NAs(x);
  int n = x.size();
  NumericVector R(n - nb_nas);
  int j = 0;
  for(int i = 0; i < n; i++) {
    if(!NumericVector::is_na(x[i])) {
      R[j++] = x[i];
    }
  }
  return R;
}
```

Comparons ces deux fonctions avec leurs analogues R, `sum(is.na(x))` et `x[!is.na(x)]`.

```{r prompt = TRUE, comment = NA, fig.width = 5, fig.height = 2, fig.align = 'center', message = FALSE, cache = TRUE}
x <- sample( c(NA, rnorm(10)), 1e6, TRUE)
mbm <- microbenchmark::microbenchmark( sum(is.na(x)), count_NAs(x), x[!is.na(x)], extrait_non_NAs(x) )
mbm
ggplot2::autoplot(mbm)
```


 

## Vecteurs nommés

Ça n'est pas passionnant en soi (on ne manipule pas si souvent des
vecteurs nommés), mais ce qu'on voit là sera utile pour les listes
et les data frames.

### Créer des vecteurs nommés 
Voici d'abord comment créer un vecteur nommé.

```{Rcpp}
#include <Rcpp.h>
using namespace Rcpp;
//[[Rcpp::export]]
NumericVector creer1() {
  NumericVector x = NumericVector::create(Named("un") = 10, Named("deux") = 20);
  return x;
}
```

Application :
```{r prompt = TRUE, comment = NA}
a <- creer1()
a
```

Une syntaxe plus dense est possible :

```{Rcpp}
#include <Rcpp.h>
using namespace Rcpp;
//[[Rcpp::export]]
NumericVector creer2() {
  NumericVector x = NumericVector::create(_["un"] = 10, _["deux"] = 20);
 return x;
}
```

Cela produit le même résultat.

```{r prompt = TRUE, comment = NA}
creer2()
```

### Obtenir les noms d'un vecteur 

Et voici comment obtenir les noms d'un vecteur.

```{Rcpp}
#include <Rcpp.h>
using namespace Rcpp;
//[[Rcpp::export]]
CharacterVector noms(NumericVector x) {
  CharacterVector R = x.names(); // ou R = x.attr("names");
  return R;
}
```

Utilisons cette fonction:
```{r prompt = TRUE, comment = NA, error = TRUE}
noms(a)
b <- seq(0,1,length=6)
noms(b)
```

Bien sûr, le vecteur `b` n'a pas de noms ; la fonction `x.names()` a renvoyé 
l'objet `NULL`, de type `NILSXP`, qui ne peut être utilisé pour 
initialiser le vecteur `R` de type `STRSXP`.
La solution est d'attraper le
résultat de `x.names()` dans un `SEXP`, et de tester son type
avec `TYPEOF`.

```{Rcpp}
#include <Rcpp.h>
using namespace Rcpp;
//[[Rcpp::export]]
CharacterVector noms2(NumericVector x) {
  SEXP R = x.names();
  if( TYPEOF(R) == STRSXP )
    return R;
  else 
    return CharacterVector(0);
}
```

```{r prompt = TRUE, comment = NA, error = TRUE}
noms2(a)
noms2(b)
```

### Accéder aux éléments par leurs noms

On utilise toujours la syntaxe `x[]` :

```{Rcpp}
#include <Rcpp.h>
using namespace Rcpp;
//[[Rcpp::export]]
double get_un(NumericVector x) {
  if(x.containsElementNamed("un"))
    return x["un"];
  else 
    stop("Pas d'élément 'un'");
}
```

Notez la fonction `Rcpp::stop` qui correspond à la fonction R du même nom.

```{r prompt = TRUE, comment = NA, error = TRUE}
get_un(a)
get_un(b)
```


## Objets génériques : SEXP

Les objets R les plus génériques sont les `SEXP`, « S expression ». Les principaux types de `SEXP`
sont illustrés par la fonction suivante.

```{Rcpp}
#include <Rcpp.h>
using namespace Rcpp;
//[[Rcpp::export]]
std::string le_type(SEXP x) {
  switch( TYPEOF(x) ) {
    case INTSXP:
      return "integer";
    case REALSXP:
      return "double";
    case LGLSXP:
      return "logical";
    case STRSXP:
      return "character";
    case VECSXP:
      return "list";
    case NILSXP:
      return "NULL";
    default:
      return "autre";
  }
}
```
Ça n'est généralement pas une bonne idée d'écrire des fonctions génériques
comme celle-ci. Utiliser les types définis par Rcpp est généralement plus
facile et plus sûr. Cependant à l'intérieur des fonctions Rcpp ils peuvent 
être utiles, par exemple dans le cas où une fonction peut renvoyer des objets
de types différents, par exemple soit un `NILSXP`, soit un objet d'un autre type.

### Exemple : vecteurs nommés (ou pas)

Testons à nouveau la fonction `noms`, en lui passant un vecteur non nommé.

```{r prompt = TRUE, comment = NA, error = TRUE}
b <- seq(0,1,length=6)
noms(b)
```

La fonction `x.names()` a renvoyé 
l'objet `NULL`, de type `NILSXP`, qui ne peut être utilisé pour 
initialiser le vecteur `R` de type `STRSXP`.
La solution est d'attraper le
résultat de `x.names()` dans un `SEXP`, et de tester son type
avec `TYPEOF`.

```{Rcpp}
#include <Rcpp.h>
using namespace Rcpp;
//[[Rcpp::export]]
CharacterVector noms2(NumericVector x) {
  SEXP R = x.names();
  if( TYPEOF(R) == STRSXP )
    return R;
  else 
    return CharacterVector(0);
}
```

```{r prompt = TRUE, comment = NA, error = TRUE}
noms2(a)
noms2(b)
```



### Exemple : énumerer les noms et le contenu

On va utiliser l'opérateur `CHAR` qui, appliqué à un élément
d'un `CharacterVector`, renvoie une valeur de type `const char *` 
c'est-à-dire un pointeur vers une chaîne de caractère (constante,
ie non modifiable) « à la C » (voir chapitre dédié).

```{Rcpp}
#include <Rcpp.h>
using namespace Rcpp;
//[[Rcpp::export]] 
void enumere(NumericVector x) {
  SEXP r0 = x.names();
  if(TYPEOF(r0) != STRSXP) {
    Rcout << "Pas de noms\n";
    return;
  }
  CharacterVector R(r0);
  for(int i = 0; i < R.size(); i++) {
    double a = x[ CHAR(R[i]) ];
    Rcout << CHAR(R[i]) << " : " << a << "\n";
  }
}
```

```{r prompt = TRUE, comment = NA}
enumere(a)
```


## Facteurs

```{Rcpp}
#include <Rcpp.h>
using namespace Rcpp;
//[[Rcpp::export]] 
CharacterVector niveaux(IntegerVector x) {
  SEXP R = x.attr("levels");
  switch(TYPEOF(R)) {
  case STRSXP:
    return R; // Rcpp prend soin que ce SEXP soit converti en CharacterVector
  case NILSXP:
    stop("Pas d'attribut 'levels'");
  default:
    stop("Attribut 'levels' de type inconvenant");
  }
}
```

```{r prompt = TRUE, comment = NA}
x <- factor( sample(c("M","F"), 10, TRUE) )
niveaux(x)
x <- sample(1:2, 10, TRUE)
# niveaux(x)
attr(x, "levels") <- c(0.1, 0.4)
# niveaux(x)
```

```{Rcpp}
#include <Rcpp.h>
using namespace Rcpp;
//[[Rcpp::export]]
IntegerVector un_facteur() {
  IntegerVector x = IntegerVector::create(1,1,2,1);
  x.attr("levels") = CharacterVector::create("F", "M");
  x.attr("class") = CharacterVector::create("factor");
  return x;
}
```

```{r prompt = TRUE, comment = NA}
un_facteur()
```

## Listes et Data frames

Nous avons déjà vu les fonctions utiles dans le cas des vecteurs nommés, en particulier 
`containsElementNamed`. 

La fonction suivante prend une liste `L` qui a un élément `L$alpha` de type `NumericVector`
et renvoie celui-ci à l'utilisateur. En cas de problème un message d'erreur informatif
est émis.

```{Rcpp}
#include <Rcpp.h>
using namespace Rcpp;
//[[Rcpp::export]]
NumericVector get_alpha_list(List x) {
  if( x.containsElementNamed("alpha") ) {
    SEXP R = x["alpha"];
    if( TYPEOF(R) != REALSXP )
      stop("elt alpha n'est pas un 'NumericVector'");
    return R;
  } else 
    stop("Pas d'elt alpha");
}
```

Pour renvoyer des valeurs hétéroclites dans une liste c'est très facile:

```{Rcpp}
#include <Rcpp.h>
using namespace Rcpp;
//[[Rcpp::export]]
List cree_liste() {
  List L;
  L["a"] = NumericVector::create(1.0, 2.0, 4.0);
  L["b"] = 12;
  L["c"] = rnorm(4, 0.0, 1.0);
  return L;
}
```

Les data frames, ont l'a vu, sont des listes avec quelques attributs supplémentaires.
En Rcpp cela fonctionne de la même façon, avec la classe `DataFrame`.
Ils ont une certaine tendance à se transformer en liste quand on leur ajoute des
éléments : il suffit la plupart de transformer le résultat en liste (avec `as.data.frame`)
une fois qu'on l'a obtenu.
