# Sucre syntaxique

La fonction R suivante fait un usage abondant de la vectorisation.
```{r prompt = FALSE}
bonne.vectorisation <- function(x, y) {
  z <- 3*x + y
  if(any(x > 1))
    z <- z*2;
  sum( ifelse(z > 0, z, y) )
} 
```
```{r prompt = TRUE, comment = NA}
set.seed(1); x <- rnorm(10); y <- rnorm(10)
bonne.vectorisation(x,y) 
```

La transcription en C++ devrait faire intevenir trois boucles ; 
c'est un peu fastidieux. Le sucre syntaxique ajouté par les fonctions
dites *Rcpp sugar* permet d'éviter de les écrire.

```{Rcpp}
#include <Rcpp.h>
using namespace Rcpp;
// [[Rcpp::export]] 
double fonction_sucree(NumericVector x, NumericVector y) {
  NumericVector z = 3*x + y;
  if( is_true(any(x > 1)) )
    z = z*2;
  return sum(ifelse(z > 0, z, y));
}
```
```{r prompt = TRUE, comment = NA}
fonction_sucree(x,y)
```

## Efficacité

Grâce à une implémentation soignée, les fonctions Rcpp sugar sont redoutablement efficaces.

```{r prompt = TRUE, comment = NA, fig.width = 5, fig.height = 2, fig.align = 'center', message = FALSE, cache = TRUE}
x <- rnorm(1e6)
y <- rnorm(1e6)
mbm <- microbenchmark::microbenchmark( bonne.vectorisation(x,y), fonction_sucree(x,y) )
mbm
ggplot2::autoplot(mbm)
```

Revenons cependant à notre exemple de comptage de 0 dans un vecteur.

```{Rcpp}
#include <Rcpp.h>
using namespace Rcpp;
// [[Rcpp::export]]
int count_zeroes_sugar(IntegerVector x) {
  return sum(x == 0);
}
```

Comparons cette solution à celle proposée au chapitre précédent.

```{r prompt = TRUE, comment = NA, fig.width = 5, fig.height = 2, fig.align = 'center', message = FALSE, cache = TRUE}
set.seed(1); a <- sample(0:99, 1e6, TRUE)
count_zeroes_sugar(a);
mbm <- microbenchmark::microbenchmark( R = sum(a == 0), Cpp_sugar = count_zeroes_sugar(a), Cpp = count_zeroes(a))
mbm
ggplot2::autoplot(mbm)
```

On le voit, la fonction qui utilise le sucre syntaxique, bien que toujours
très efficace, n'atteint pas toujours la performance d'une fonction plus rustique.

## Un exemple de la Rcpp Gallery

Un exemple tiré de la Rcpp Gallery http://gallery.rcpp.org/articles/simulating-pi/
(estimation de $\pi$ par la méthode de Monte-Carlo) et la variante avec une boucle.

```{Rcpp}
#include <Rcpp.h>
using namespace Rcpp;
// [[Rcpp::export]]
double pi_sugar(const int N) {
    NumericVector x = runif(N);
    NumericVector y = runif(N);
    // NumericVector d = sqrt(x*x + y*y);
    NumericVector d = x*x + y*y;
    return 4.0 * sum(d < 1.0) / N;
}

// [[Rcpp::export]]
double pi_boucle(const int N) {
  int S = 0;
  for(int i = 0; i < N; i++) {
    double x = R::runif(0, 1); 
    double y = R::runif(0, 1); 
    S += (x*x + y*y) < 1.0; // cast implicite bool vers int
  }
  return (4.0 * (double) S / (double) N);
}
```

```{r prompt = TRUE, comment = NA, fig.width = 5, fig.height = 2, fig.align = 'center', message = FALSE, cache = TRUE}
pi_sugar(1e6)
pi_boucle(1e6)
mbm <- microbenchmark::microbenchmark(pi_sugar(1e6), pi_boucle(1e6))
mbm
ggplot2::autoplot(mbm)
```
