```{R echo = FALSE, warnings = FALSE}
source("include.cpp.r")
includeCppPath <- "../introRcppSugar/src//"
```

# Sucre syntaxique

All the examples are in the R package...
Install it with

```{R eval = FALSE, prompt = TRUE}
devtools::install_github("introRcpp/introRcppSugar")
```

Load it with
```{R}
library(introRcppSugar)
```

La fonction R suivante fait un usage abondant de la vectorisation.
```{r prompt = FALSE}
bonne.vectorisation <- function(x, y) {
  z <- 3*x + y
  if(any(x > 1))
    z <- z*2;
  sum( ifelse(z > 0, z, y) )
} 
```
```{r prompt = TRUE, comment = NA}
set.seed(1); x <- rnorm(10); y <- rnorm(10)
bonne.vectorisation(x,y) 
```

La transcription en C++ devrait faire intevenir trois boucles ; 
c'est un peu fastidieux. Le sucre syntaxique ajouté par les fonctions
dites *Rcpp sugar* permet d'éviter de les écrire.

```{R echo = FALSE, results = "asis"}
include.cpp('fonction_sucree.cpp')
```
```{r prompt = TRUE, comment = NA}
fonction_sucree(x,y)
```

## Efficacité

Grâce à une implémentation soignée, les fonctions Rcpp sugar sont redoutablement efficaces.

```{r prompt = TRUE, comment = NA, fig.width = 5, fig.height = 2, fig.align = 'center', message = FALSE, cache = TRUE}
x <- rnorm(1e6)
y <- rnorm(1e6)
mbm <- microbenchmark::microbenchmark( bonne.vectorisation(x,y), fonction_sucree(x,y) )
mbm
ggplot2::autoplot(mbm)
```

Revenons cependant à notre exemple de comptage de 0 dans un vecteur.

```{R echo = FALSE, results = "asis"}
include.cpp('countZeroesSugar.cpp')
```

Comparons cette solution à celle proposée au chapitre précédent.

```{r prompt = TRUE, comment = NA, fig.width = 5, fig.height = 2, fig.align = 'center', message = FALSE, cache = TRUE}
set.seed(1); a <- sample(0:99, 1e6, TRUE)
sum(a == 0);
countZeroesSugar(a);
countZeroes(a);
mbm <- microbenchmark::microbenchmark( R = sum(a == 0), Cpp_sugar = countZeroesSugar(a), Cpp = countZeroes(a))
mbm
ggplot2::autoplot(mbm)
```

On le voit, la fonction qui utilise le sucre syntaxique, bien que toujours
très efficace, n'atteint pas toujours la performance d'une fonction plus rustique.

## Un exemple de la Rcpp Gallery

Un exemple tiré de la Rcpp Gallery http://gallery.rcpp.org/articles/simulating-pi/
(estimation de $\pi$ par la méthode de Monte-Carlo) et la variante avec une boucle.

```{R echo = FALSE, results = "asis"}
include.cpp('pi_sugar.cpp')
```

```{r prompt = TRUE, comment = NA, fig.width = 5, fig.height = 2, fig.align = 'center', message = FALSE, cache = TRUE}
pi_sugar(1e6)
pi_boucle(1e6)
mbm <- microbenchmark::microbenchmark(pi_sugar(1e6), pi_boucle(1e6))
mbm
ggplot2::autoplot(mbm)
```
