```{R echo = FALSE, warnings = FALSE}
source("include.cpp.r")
includeCppPath <- "../introRcppMetropolis/src//"
```
# Exemple : Metropolis-Hastings

Install with

```{R eval = FALSE, prompt = TRUE}
devtools::install_github("introRcpp/introRcppSugar")
```

Load with
```{R}
library(introRcppMetropolis)
```

## L'algorithme 

```{r echo = FALSE}
set.seed(1)
```

L'algorithme de Metropolis-Hastings 
permet de faire des tirages aléatoires dans une loi de densité proportionnelle 
à une fonction $\pi(x)$ positive -- il n'y a pas besoin que $\int \pi(x) dx = 1$, autrement
dit, on n'a pas besoin de connaître la constante de normalisation.

Nous présentons tout d'abord la notion de marche aléatoire, puis l'algorithme de 
Metropolis-Hastings.

### Marche aléatoire

Une suite de valeurs aléatoires $x_1, x_2, \dots \in \mathbb R^d$ est une marche aléatoire\footnote{On pourra 
trouver d'autres définitions pour \og marche aléatoire\fg. La définition donnée ici est
celle d'une chaîne de Markov dite \og homogène \fg ou parfois \og stationnaire\fg.} 
si chaque point $x_{t+1}$ est 
tiré dans une loi dont la densité ne dépend que $x_t$. On pourra noter $q(x|x_t)$ cette
densité.

Un exemple simple est la marche aléatoire gaussienne : la densité $q(x | x_t)$ est 
la densité d'une la loi normale de variance $\sigma^2 I_d$ et d'espérance $x_t$. 
Cela revient à dire que
$$ x_{t+1} = x_t + z $$
avec $z$ tiré dans une loi normale centrée de variance $\sigma^2 I$.

La fonction suivante permet d'illustrer ceci avec $d = 2$. Elle réalise \verb!B!
étapes d'une marche aléatoire dont le point de départ est $x_1 = (0,0)$. Le résultat
est présenté sous la forme d'une matrice à \verb!B! lignes et deux colonnes. Le
paramètre \verb!sd! permet de spécifier la valeur de $\sigma$.

```{r fig = TRUE, fig.width=5, fig.height=4, fig.align='center', cache = TRUE}
Marche <- function(B, sd) {
  R <- matrix(0.0, nrow = B, ncol = 2)
  x <- R[1,]
  for(b in 2:B) {
    x <- x + rnorm(2, 0, sd = sd)
    R[b, ] <- x
  }
  return(R);
}
X <- Marche(5e4, sd = 0.8)
plot(X[,1], X[,2], xlab = expression(x[1]), ylab = expression(x[2]), type = "l")
```

### L'algorithme

Voici l'algorithme pour faire des tirages dans une loi de densité proportionnelle à une fonction 
positive $\pi(x)$, définie sur $\mathbb R^d$.
On part d'un point $x_1$ arbitraire, ou bien tiré au hasard dans une loi bien choisie. 
Supposons qu'on a $x_t \in \mathbb R^d$. On va tirer $x_{t+1}$ en s'aidant d'une marche aléatoire
de la façon suivante :

1.  On génère une valeur $y$ en faisant "un pas de marche aléatoire depuis $x_t$",
autrement dit en tirant $y$ dans la loi de densité $q(x|x_t)$.

2. On calcule 
$$ \rho = { \pi(y) q(x_t | y) \over  \pi(x_t) q(y| x_t) } .$$ 

3. Si $\rho \ge 1$, on pose $x_{t+1} = y$ ; sinon, $x_{t+1} = y$ avec probabilité $\rho$
et $x_{t+1} = x_t$ avec probabilité $1-\rho$.

La valeur $y$ s'appelle \og valeur proposée\fg ; l'étape 3 consiste à décider si on accepte
ou non la proposition. En pratique, on peut la réaliser ainsi

+ On tire $u$ dans la loi uniforme $U(0,1)$ 

+ Si $u < \rho$ on pose $x_{t+1} = y$ (on accepte $y$), et sinon $x_{t+1} = x_t$.

#### Cas particulier d'une marche symétrique 
si pour tous $x$ et $y$ on a $q(x|y) = q(y|x)$ 
(la probabilité de faire un pas de $y$ à $x$ est la même que celle de faire un pas de $x$ à $y$ ;
c'est le cas de la marche gaussienne donnée en exemple), alors on a simplement
$$\rho = { \pi(y)  \over  \pi(x_t) } . $$

Dans ce cas, la valeur proposée $y$ est toujours acceptée quand $\pi(y) > \pi(x_t)$, 
c'est-à-dire quand la marche aléatoire propose un point où la densité est plus grande qu'au
point actuel. 

#### Les propriétés du résultat 
Si $t$ est assez grand, alors $x_t$ est approximativement de loi de densité $\pi(x)$ 
(ou proportionnelle à $\pi(x)$). 

On pourrait donc utiliser cette méthode avec $t = 4000$ (par exemple) pour générer
une valeur dans la loi voulue, puis recommencer, etc. C'est très coûteux en temps de
calcul ; en fait pour la plupart des applications on peut garder toutes les valeurs
au-delà d'une certaine valeur de $t$. Elles ne sont pas indépendantes mais cela
n'est pas très gênant.

L'opération, souvent nécessaire, 
qui consiste à supprimer les premières valeurs (par exemple les 4000 premières)
s'appelle le \textit{burn-in}.
Si il est important que les valeurs échantillonnées soient indépendantes, on peut s'en approcher en ne gardant, 
par exemple, qu'une valeur toutes les 100 itérations. Cette opération s'appelle le \textit{thinning}.


### Application

On prend pour $x = (x_1, x_2)$, 
$\pi(x) = \bigl(1 + x_1^2 + x_1 x_2 + x_2^2\bigr)^{-3}$, 
et on utilise une marche aléatoire gaussienne comme celle présentée plus haut,
qui est une marche symétrique : la formule simplifiée ci-dessus peut être utilisée.

L'implémenation en R n'est pas difficile:
```{r prompt = FALSE}
PI <- function(x) (1 + x[1]**2 + x[1]*x[2] + x[2]**2)^(-3)
MH <- function(B, sd) {
  R <- matrix(0.0, nrow = B, ncol = 2)
  x <- R[1,]
  for(b in 2:B) {
    y <- x + rnorm(2, 0, sd = sd)
    rho <- PI(y) / PI(x)
    u <- runif(1)
    if(u < rho) 
      x <- y
    R[b, ] <- x
  }
  return(R);
}
```

Voici un exemple de mise en œuvre :
```{r fig= TRUE, fig.width = 15, fig.height = 5, echo  = FALSE, fig.align = "center", cache=TRUE}
X <- MH(5e4, sd = 0.8)
# var(X)
# thinning (pour le nuage de points)
I <- floor(seq(0, nrow(X), length = 500))
par(mfrow=c(1,2))
plot(X[I,1], X[I,2], xlab = expression(x[1]), ylab = expression(x[2]))
# plot.new() # skip a plot 
hist(X[,1], breaks = 100, xlim= c(-4,4), freq=FALSE, main = "densité marginale de x1")
# hist(X[,2], breaks = 100, xlim= c(-4,4), freq=FALSE, main = "densité marginale de x2")
```

## Première version en C++

Une version obtenue en « traduisant » l'implémentation en R.

```{R echo = FALSE, results = "asis"}
include.cpp('Pi.cpp')
```

```{R echo = FALSE, results = "asis"}
include.cpp('MHcpp1.cpp')
```

## Une version améliorée

Il est souhaitable d'éviter de recalculer `Pi(x1, x2)` à
chaque tour de boucle, alors que cette valeur est déjà connue.

```{R echo = FALSE, results = "asis"}
include.cpp('MHcpp2.cpp')
```

Le paramètre `burn` permet de ne pas retenir les premières itérations ;
le paramètre `thin` permet de ne retenir qu'une itération sur `thin` (pour 
réduire la dépendance entre les tirages successifs).

**À noter :** la fonction `checkUserInterrupt()` qui permet d'interrompre
le programme en cas d'appui sur ctrl + C, ou sur le petit panneau STOP de R studio.
On n'appelle pas cette fonction à chaque tour de boucle car elle est longue
à exécuter !

À noter également : une boucle exotique, puisque la condition d'arrêt
n'est pas sur le compteur de boucle `k`, mais sur `b`, qui est régulièrement
incrémenté dans la boucle (mais, en général, pas à chaque tour).
