# Chaînes de caractères

Notions de code Ascii. Iso-8859-1 et variantes. UTF-8.

Les codes 0 à 31 correspondent à des codes de contrôles (par exemple 8 pour
'backspace') et ne sont pas imprimables ; c'est aussi le cas du caractère 127
qui correspond à 'del'.

Affichons le code Ascii de 32 à 127 sur 8 colonnes.

```{Rcpp}
#include <Rcpp.h>
#define COLS 8
#define OFF (96/COLS)
//[[Rcpp::export]]
void ascii() {
  for(int i = 32;;i++) { 
    for(int k = 0; k < COLS; k++) {
       Rprintf("%03d : ",i + k*OFF);
       if(i + k*OFF < 127)
         Rcpp::Rcout << (char) (i + k*OFF) << "    ";
       else {
         Rcpp::Rcout << "DEL" << std::endl;
         return;
       }
    }
    Rcpp::Rcout << std::endl;
  }
}
```
```{r prompt = TRUE}
ascii()
```
## Chaînes de la vieille école : `C strings`

Ce sont des pointeurs vers un entier de type `char`, c'est-à-dire codé sur 8 bits -- à moins de 
travailler sur une architecture très exotique -- et pouvant prendre des valeurs de 0 à 255.
La chaîne de caractère est un tableau dont la fin est signalée par la présence d'une valeur nulle.

EN C et C++, la syntaxe `'a'` (guillement simple) implique le remplacement de la lettre
par son code ascii (pour `a` c'est 97). Dans l'exemple ci-dessous, la chaîne 'b' est explicitement
présentée comme le tableau contenant 116, 111, 105, 0. Les lettres de code ascii qui correspondent
sont `t`, `o` et `i` ; si on avait écrit `char b[] = "toi";` le résultat aurait été identique.

```{Rcpp}
#include <Rcpp.h>
//[[Rcpp::export]]
void quelques_chaines() {
  char a[] = "Bonjour";
  char b[4] = {116, 111, 105, 0};      // 3 lettres et un 0 final
  char c[5] = {'v', 'o', 'u', 's', 0}; // 4 lettres et un 0 final
  Rcpp::Rcout << a << " " << b << std::endl;
  Rcpp::Rcout << a << " " << c << std::endl;
  Rcpp::Rcout << "Taille de a = " << sizeof(a) << std::endl;
  Rcpp::Rcout << "Longueur de la chaîne = " << std::strlen(a) << std::endl;
  Rcpp::Rcout << "a[0] = " << a[0] << std::endl;
  Rcpp::Rcout << "a[1] = " << a[1] << std::endl;
}
```

```{r prompt = TRUE, comment = NA}
quelques_chaines()
```

Notez `std::strlen(a)` qui renvoie la longueur de la chaîne `a`.

Comme ce sont des pointeurs, on ne va pas bêtement tester leur égalité...
Il faut utiliser `std::strcmp(a,b)` qui renvoie 0 si les chaînes sont égales,
et dans le cas contraire un nombre dont le signe est positif si $a < b$
dans l'ordre lexicographique, négatif sinon.

```{Rcpp}
#include <Rcpp.h>
#define SHOW(x) Rcpp::Rcout << #x << " = " << (x) << std::endl;
//[[Rcpp::export]]
void compare() {
  char a[] = "Gaston";
  char b[] = "Fantasio";
  char c[] = "Gaston";
  SHOW(a == b);
  SHOW(a == c);  
  SHOW( std::strcmp(a,b) );
  SHOW( std::strcmp(b,a) );
  SHOW( std::strcmp(a,c) );
}
```

```{r prompt = TRUE, comment = NA}
compare()
```

### Manipuler les chaînes de R comme des *C strings*

La fonction `CHAR`, appliquée à un élément d'un `CharacterVector`, renvoie un `const char *`.
Le mot clef `const` devant un type indique au compilateur que le contenu ne peut être modifié :
un `const char` est `char` « constant » ; le pointeur renvoyé par `CHAR`
pointe vers des `const char`, c'est-à-dire vers une chaîne de caractères que l'utilisateur n'a pas le droit
de modifier. On peut tricher en utilisant un cast vers un `char *` mais c'est à nos risques
et périls...

```{Rcpp}
#include <Rcpp.h>
using namespace Rcpp;
//[[Rcpp::export]]
void c_strings(CharacterVector x) {
  int n = x.size();
  for(int i = 0; i < n; i++) {
    const char * a = CHAR(x[i]);
    Rcout << i << " : " << a << std::endl;
    Rcout << " adresse : " << (void *) a << std::endl;
  }
}
```

```{r prompt = TRUE, comment = NA}
a <- c("gaston", "jeanne", "gaston")
c_strings(a)
```

On s'aperçoit ici que les deux `"gaston"` sont stockés par R à la même adresse (les
apprentis sorciers qui auraient joué avec `.Internal(inspect(a))` l'auront constaté).
Ceci incite à être très prudent, toute modification *in place* du premier modifierait
l'autre ! Ça n'est pas pour rien que `CHAR` renvoie un `const char *` et non 
un `char *`.

### Exemple d'utilisation des C strings

C'est rustique (et risqué) mais ça peut être redoutablement efficace. Si on sait que 
les codes ascii des nombres de 0 à 9 se suivent...

```{Rcpp}
#include <Rcpp.h>
inline int fast_atoi(const char * a)
{
    int re = 0;
    while( *a ) {
        re = re*10 + (*(a++) - '0');
    }
    return re;
}
//[[Rcpp::export]]
Rcpp::IntegerVector as_int(Rcpp::CharacterVector x) {
  int n = x.size();
  Rcpp::IntegerVector R(n);
  for(int i = 0; i < n; i++) {
    const char * a = CHAR(x[i]);
    R[i] = fast_atoi(a);
  }
  return R;
}
```

Cette fonction file comme le vent mais ne fait rien pour vérifier que la chaîne code correctement un entier !
```{r prompt = TRUE, comment = NA}
as_int( c("456", "123", "789", "Dave Brubeck") )
```

Autres possibilités offertes par les C-strings : modifier une chaîne *in place* en en remplaçant les 
espaces par des 0 (code de fin de chaîne) pour en isoler les mots, etc. Cela peut aller beaucoup
plus vite que les opérations équivalentes avec les chaînes C++.

## Chaînes C++

La librairie standard contient la classe `string` qui facilite
grandement le travail.

```{Rcpp}
#include <Rcpp.h>
#define SHOW(x) Rcpp::Rcout << #x << " = " << (x) << std::endl;
//[[Rcpp::export]]
void autres_chaines() {
  std::string x = "ça va ?";
  std::string y = "Bonjour";
  std::string z = y + " " + x; // Concaténation
  SHOW(x);
  SHOW(y);
  SHOW(y[0]);
  SHOW(y[1]);
  SHOW(z);
}
```

```{r prompt = TRUE, comment = NA}
autres_chaines()
```

La comparaison est grandement facilitée :

```{Rcpp}
#include <Rcpp.h>
#define SHOW(x) Rcpp::Rcout << #x << " = " << (x) << std::endl;
//[[Rcpp::export]]
void compare2() {
  std::string a = "Gaston";
  std::string b = "Fantasio";
  std::string c = "Gaston";
  SHOW(a == b);
  SHOW(a == c);  
  SHOW(a < b);
  SHOW(b < c);
}
```

```{r prompt = TRUE, comment = NA}
compare2()
```

### Passer d'un style à l'autre

Cette fonction démontre comment passer facilement d'un style de chaîne à l'autre :
```{Rcpp}
#include <Rcpp.h>
#define SHOW(x) Rcpp::Rcout << #x << " = " << (x) << std::endl;
//[[Rcpp::export]]
void conversions() {
  char a[] = "Gaston";
  std::string b(a);
  SHOW(a);  
  SHOW(b);  

  std::string x = "Longtarin";
  const char * y = x.c_str();
  SHOW(x);
  SHOW(y);
}
```

```{r prompt = TRUE, comment = NA}
conversions()
```


### Manipuler les chaînes de R comme des `std::string`

On peut pour commencer les passer simplement en argument d'une fonction :

```{Rcpp}
#include <Rcpp.h>
//[[Rcpp::export]]
void perroquet(std::string x) {
  Rcpp::Rcout << "Vous dites : " << x << std::endl;
  Rcpp::Rcout << "longueur = " << x.size() << std::endl;
  Rcpp::Rcout << "adresse &x[0] = " << (void *) &x[0] << std::endl;
  Rcpp::Rcout << "adresse x.c_str() = " << (void *) x.c_str() << std::endl;
}
```

Le `(void *)` est nécessaire pour faire afficher l'adresse du pointeur : si on fournit
un objet de type `char *` à l'opérateur `<<` il considère qu'on veut afficher la chaîne 
de caractère. Essayez `Rcpp::Rcout << y` si nécessaire.

```{r prompt = TRUE, comment = NA}
perroquet("bavard")
```

La fonction `as<std::string>` permet la conversion vers une `std::string` (notez
la présence des chevrons `<>` : `as` est une fonction templatée).

```{Rcpp}
#include <Rcpp.h>
using namespace Rcpp;
//[[Rcpp::export]]
void cpp_strings(CharacterVector x) {
  int n = x.size();
  for(int i = 0; i < n; i++) {
    std::string a = as<std::string>(x[i]);
    Rcout << i << " : " << a << std::endl;
  }
}
```

Application :

```{r prompt = TRUE, comment = NA}
a <- c("gaston", "jeanne", "gaston")
cpp_strings(a)
```

## Chaines `Rcpp::String`

Les `CharacterVector` sont des vecteurs de chaînes de caractères. On a rarement
besoin de manipuler leurs éléments séparément autrement qu'en les convertissant
en `char *` ou en `std::string`, comme on l'a fait plus haut ; cependant la
classe `Rcpp::String` permet de le faire. Voici un bref exemple.

```{Rcpp}
#include <Rcpp.h>
#define SHOW(x) Rcpp::Rcout << #x << " = " << (x) << std::endl;
using namespace Rcpp;
//[[Rcpp::export]]
void atomic_strings(CharacterVector x) {
  int n = x.size();
  for(int i = 0; i < n; i++) {
    String a = x[i];
    const char * b = a.get_cstring();      // équivaut à b = CHAR(x(i]);
    Rcout << i << " : " << b << std::endl;
  }
}
```
```{r prompt = TRUE, comment = NA}
atomic_strings(a)
```


## Exemple : lecture d'un fichier

Quand on aura vu les vecteurs standards !

**(TODO)**

## Addendum sur les listes

Dans le cas des vecteurs nommés ou des listes (ou des data frame),
on peut utiliser indifféremment 

Les fonctions ci-dessous ne gèrent pas les erreurs, voir dans le
chapitre sur les listes la fonction `get_alpha`.

```{Rcpp}
#include <Rcpp.h>
using namespace Rcpp;

//[[Rcpp::export]]
NumericVector get_from_list_1(List L, std::string k) {
  NumericVector R = L[k];
  return R;
}
```

Pour en finir avec le sujet un dernier exemple de traitement du
contenu d'une liste : énumérer les éléments, leur nom, et 
leur type.

```{Rcpp}
#include <Rcpp.h>
using namespace Rcpp;

std::string le_type(SEXP x) {
  switch( TYPEOF(x) ) {
    case INTSXP:
      return "integer";
    case REALSXP:
      return "double";
    case LGLSXP:
      return "logical";
    case STRSXP:
      return "character";
    case VECSXP:
      return "list";
    case NILSXP:
      return "NULL";
    default:
      return "autre";
  }
}

//[[Rcpp::export]]
void contenu_liste(List L) {
  int n = L.size();
  if(n == 0) {
    Rcout << "liste vide\n";
    return;
  }
  SEXP R = L.names();
  bool has_names = (TYPEOF(R) == STRSXP);
  for(int i = 0; i < n; i++) {
    Rcout << i ;
    if(has_names)
      if( strcmp( CHAR(STRING_ELT(R, i)), "" ) )
        Rcout << " \"" << CHAR(STRING_ELT(R, i)) << "\"";
    Rcout << " : " << le_type(L[i]) << std::endl;
  }
}
``` 

Notez l'usage de `STRING_ELT(R, i)` : si `R` était un `CharacterVector`
on pourrait écrire `R[i]`, mais on a ici utilisé un `SEXP`, ce qui 
oblige à utiliser cette fonction un peu inélégante.

## Exemple : chaînes de caractère et spécialisation de template

Saisissons l'occasion de la manipulation de chaînes de caractères pour illustrer la 
possibilité de donner des implémentations différentes d'un même template.

La conversion d'une `std::string` vers un `double` se fait avec `std::stod`, vers
un `int` avec `std::stoi`, vers un `float` avec `std::stof`. Le template ci-dessous
permet d'utiliser `sto<double>`, `sto<int>`, `sto<float>`.

**Note** l'argument `const std::string & x` est une référence à une chaîne `std::string` *constante* ;
ceci indique au compilateur que la fonction ne modifiera jamais `x`. Cela peut permettre des 
optimisations à la compilation.

```{Rcpp eval = FALSE}
#ifndef STO_
#define STO_
// Déclaration du template
template<typename T>
T sto(const std::string & x);

// Implémentations pour les types 'double', '
template<>
double sto<double>(const std::string & x) {
  return std::stod(x);
}

template<>
float sto<float>(const std::string & x) {
  return std::stof(x);
}

template<>
int sto<int>(const std::string & x) {
  return std::stoi(x);
}
#endif
```

L'intérêt d'une telle définition n'est pas forcément apparent. Un des avantages
est qu'un tel template peut être appelé dans un autre template plus complexe. Par 
exemple :

```{Rcpp eval = FALSE}
template<typename T>
T somme(std::string a, std::string b) {
  return sto<T>(a) + sto<T>(b);
}
```



