---
title: "Introduction à C++ et Rcpp"
author: "Hervé Perdry"
date: '`r Sys.Date()`'
output:
 pdf_document:
    includes:
      in_header: small_header.tex
    number_sections: yes
    pandoc_args: --top-level-division=chapter
    toc: yes
lang: fr
---


<style type="text/css">
h1.title {
  font-size: 38px;
}
h1 { /* Header 1 */
  font-size: 28px;
}
h2 { /* Header 2 */
    font-size: 22px;
}
h3 { /* Header 3 */
  font-size: 18px;
}
code{ /* Code block */
    font-size: 13px;
}
pre { 
  font-size: 13px;
}

</style>

```{r global_options, include=FALSE}
# library("knitr")
# opts_chunk$set(prompt = TRUE, comment = NA)
options(width = 92)

# !!!!! pour coller la sortie à l'instruction !!!!! 
hook1 <- function(x){ gsub("```\n*```r*\n*", "", x) }
hook2 <- function(x){ gsub("```\n+```\n", "", x) }
knitr::knit_hooks$set(document = hook2)
```

# À propos de ce document {-}

Ce document est issu d'un cours d'école doctorale donné en février/mars 2019.
Un effort a été fait pour le rendre lisible sans les commentaires fait en cours,
mais il y a certainement toujours des lacunes.

Les exemples de code proposés utilisent souvent le standard C++11. Pour
pouvoir compiler avec ce standard, utilisez `Sys.setenv("PKG_CXXFLAGS" = "-std=c++11")`.

Les comparaisons de temps d'exécution qui apparaissent ici ont été obtenues avec
une installation de R « standard » (pas de librairie comme openBlas ou autre),
une compilation avec `clang++`, sur une machine linux disposant de 8 cœurs à 3.60 GHz, avec un cache de 8 MB. Des comparaisons avec d'autres compilateurs ou sur d'autres
machines peuvent donner des résultats (très) différents, tant en valeur des temps
d'exécution qu'en comparaison des performances.

L'idéal serait d'amener les lecteurs d'une part à une bonne connaissance des
possibilités offertes par `Rcpp`, d'autre part au niveau nécessaire pour
ouvrir `The C++ programming language` de Bjarne Stroustrup -- on recommande,
avant de se frotter à cet énorme et patibulaire ouvrage de référence (1300 pages),
le plus court et plus amène `A tour of C++` du même auteur.

`r if(knitr:::pandoc_to() == "html") "Une version pdf de ce document est également <a href = 'intro_cpp.pdf'>disponible ici</a>"`

```{r child=c("01-intro.Rmd", "02-bases.Rmd", "03-manipuler.Rmd", "04-sucre.Rmd"), }
```

```{r child=c("05-Metropolis.Rmd", "06-moreCpp.Rmd", "07-stdlib.Rmd")}
```

```{r child=c("08-packages.Rmd", "09-strings.Rmd")}
```
